【裁判字號】    98,交聲,3467
【裁判日期】    981019
【裁判案由】    交管條例聲異
【裁判全文】
臺灣板橋地方法院交通事件裁定
原處分機關  交通部公路總局臺北區監理所
異  議  人  甲○○
上列異議人即受處分人因違反道路交通管理處罰條例案件，對於
交通部公路總局臺北區監理所民國98年 8月28日所為之北監自裁
字第裁40－C00000000號處分，聲明異議，本院裁定如下：
    主  文
原處分關於裁處罰鍰新臺幣伍萬柒仟元及吊扣駕駛執照拾貳個月
部分撤銷。
甲○○汽車駕駛人，駕駛汽車經測試檢定酒精濃度超過規定標準
，吊扣小型車普通駕駛執照拾貳個月（即在甲○○所持有最高級
車類駕駛執照上加註禁止其駕駛普通小型車拾貳個月）。
    理  由
一、按汽車駕駛人，駕駛汽車經測試檢定酒精濃度超過規定標準
    者，處新臺幣（下同）一萬五千元以上六萬元以下罰鍰，並
    當場移置保管該汽車及吊扣其駕駛執照一年，道路交通管理
    處罰條例第三十五條第一項第一款定有明文；且依同條例第
    二十四條第一項第二款規定，有上開違規之行為者，並應接
    受道路交通安全講習。又依道路交通管理處罰條例第九十二
    條第一項所授權訂定之道路交通安全規則第一百十四條第二
    款之規定：「汽車駕駛人飲用酒類或其他類似物後其吐氣所
    含酒精濃度超過每公升零點二五毫克或血液中酒精濃度超過
    百分之零點零五以上者，不得駕車」，故駕駛汽車經測試檢
    定超過上開酒精濃度者，即屬超過酒精濃度規定標準，依首
    揭法律規定，應予處罰。
二、本件原處分認異議人即受處分人甲○○於民國九十八年四月
    二十日二十一時三分許，駕駛七Ｎ─九七九七號自用小客貨
    車，行經臺北縣三峽鎮○○路與正義街口，為臺北縣政府警
    察局三峽分局吉埔派出所執勤員警攔查，經測試其吐氣所含
    酒精濃度達每公升零點七二毫克超過規定標準而掣單舉發，
    嗣受處分人逾越應到案期限六十日以上未依規定自動繳納罰
    鍰或到案陳述意見，原處分機關認受處分人確有上開酒後駕
    車之違規行為，逕依道路交通管理處罰條例第三十五條第一
    項第一款、第二十四條第一項第二款及違反道路交通管理事
    件統一裁罰基準表之規定，裁處罰鍰五萬七千元，吊扣駕駛
    執照十二個月（註：本件指吊扣大客車職業駕駛執照），並
    應參加道路交通安全講習。
三、異議意旨略以：本件違規行為，經法院判處罰金六萬五千元
    ，業於九十八年九月十日繳納罰金執行完畢，且伊係駕駛自
    用小客貨車違規，不應吊扣伊所持有之職業大客車駕照等語
    。
四、經查：
（一）本件異議人領有大客車職業駕駛執照，其飲酒後於前揭時
      、地駕駛七Ｎ─九七九七號自用小客貨車，為警攔查測得
      其吐氣所含酒精濃度達每公升零點七二毫克規定標準而掣
      單舉發之事實，為異議人所不爭執，並有臺北縣政府警察
      局九十八年四月二十日北縣警交字第Ｃ00000000
      號舉發違反道路交通管理事件通知單影本及汽車駕駛執照
      基本資料電腦列印本各一份附卷可稽，異議人當時係持大
      客車職業駕駛執照，於飲酒後已超過酒精濃度規定標準值
      ，仍駕駛前揭自用小客貨車違規之事實，足堪認定。
（二）按「一行為同時觸犯刑事法律及違反行政法上義務規定者
      ，依刑事法律處罰之，但其行為應處以其他種類行政罰或
      得沒入之物而未經法院宣告沒收者，亦得裁處之；前項行
      為如經不起訴處分或為無罪、免訴、不受理、不付審理之
      裁判確定者，得依違反行政法上義務規定裁處之」，行政
      罰法第二十六條定有明文。此即所謂一事不二罰原則，探
      究其立法目的，無非以一行為同時觸犯刑事法律及違反行
      政法上義務規定時，由於刑罰（包括自由刑、罰金刑）與
      行政罰（罰鍰）同屬對不法行為之制裁，而刑罰之懲罰作
      用較強，依刑事法律處罰即足資警惕，實無一事二罰再處
      行政罰之必要，且刑事法律處罰，由法院依法定程序為之
      ，較符合正當法律秩序，應予優先適用，但罰鍰以外之沒
      入或其他種類行政罰（指裁罰性之不利處分，包括限制、
      剝奪或消滅資格、權利之吊扣、吊銷證照處分），因兼具
      維護公共秩序之作用，為達行政目的，行政機關仍得併予
      裁處，是汽車駕駛人酒後駕車時，如同時觸犯刑法第一百
      八十五條之三之公共危險罪者，道路交通主管機關除依上
      開行政罰法第二十六條第一項但書規定，處以其他種類行
      政罰外，關於行政罰鍰部分，應依行政罰法第二十六條、
      道路交通管理處罰條例第十條等規定移送地方法院檢察署
      處理，其後非有行政罰法第二十六條第二項所定事由，不
      得裁處行為人罰鍰。查異議人因上開酒後駕車行為涉犯刑
      法第一百八十五條之三之服用酒類不能安全駕駛動力交通
      工具而駕駛罪，經警方報請臺灣板橋地方法院檢察署檢察
      官偵查後以九十八年度速偵字第二一三二號聲請簡易判決
      處刑，業經本院以九十八年度交簡字第二五○三號刑事簡
      易判決判處罰金六萬五千元，如易服勞役以一千元折算一
      日，於九十八年八月二十日判決確定，並於同年九月十日
      罰金繳清執行完畢在案，此有上開聲請簡易判決處刑書、
      判決書影本及臺灣高等法院被告前案紀錄表各一份附卷足
      憑，揆諸前開說明，自不得就異議人本件違規行為再裁處
      行政罰鍰，是原處分機關對異議人裁處罰鍰五萬七千元部
      分，顯與行政罰法第二十六條之規定意旨有違，難認適法
      。
（三）復查，道路交通管理處罰條例第三十五條第一項僅規定「
      吊扣其駕駛執照一年」，並未明定其駕駛執照之種類，則
      有關吊扣、吊銷駕駛執照處分效力與執行方式之法令依據
      ，當係依據同條例第六十八條規定，而該條文業於九十四
      年十二月十四日修正公布，並自九十五年三月一日施行，
      修正前原規定：「汽車駕駛人，因違反本條例及道路交通
      安全規則之規定，受吊扣或吊銷駕駛執照處分時，吊扣或
      吊銷其持有各級車類之駕駛執照」，修正後則規定「汽車
      駕駛人，因違反本條例及道路交通安全規則之規定，受吊
      銷駕駛執照處分時，吊銷其持有各級車類之駕駛執照。」
      ，其立法意旨在於違規行為對道路交通秩序之維持及道路
      交通安全已生較大之影響，故規定吊扣或吊銷其持有各級
      車類之駕駛執照，以限制其繼續駕車行駛道路之權利，係
      屬駕駛行為之限制，並不因所持駕駛執照種類不同而有所
      差異。惟因考量原條文將違法或違規駕駛人所持有各級車
      類之駕駛執照一併吊銷或吊扣，失之過酷，對於人民工作
      與生活影響過鉅，有違比例原則，經與交通部協商後，乃
      將其中「受吊扣處分者，吊扣其持有各級車類之駕駛執照
      」部分之規定刪除。是駕駛人違反道路交通管理處罰條例
      第三十五條第一項第一款之規定而受吊扣駕駛執照處分時
      ，依修正後同法第六十八條規定並參照其修正意旨，應僅
      得吊扣違規或違法當時駕駛車類之駕駛執照，否則將造成
      同一違規或違法行為，因受處分人持有駕駛執照種類之不
      同，而異其處分之結果。況酒醉駕車行為係製造法所不容
      許之風險，以風險製造之立場觀之，並不因駕駛車輛種類
      之不同，而有所差別，但從風險實現之觀點而言，酒醉駕
      駛車類之不同，其對於交通安全衍生之實害結果也有所差
      異，如駕駛人駕駛低一級之車類違反本條例之規定時，不
      論其所造成之實害結果，而一律吊扣駕駛人所持有之各類
      駕照，亦有違相同事件相同處理，不同事件不同處理之平
      等原則（臺灣高等法院暨所屬法院九十七年法律座談會刑
      事類提案第四０號討論暨審查意見參照）。準此，本件異
      議人違規時既係駕駛自用小客貨車，其依法所受之處分應
      為限制其駕駛自用小客貨車之權利，而應吊扣其小型車普
      通駕駛執照，始符修正後該條例第六十八條規定之意旨，
      惟依一人一照原則，異議人僅領有大客車職業駕駛執照，
      並無小型車普通駕駛執照之實體物可供吊扣，倘吊扣異議
      人所持有之大客車職業駕駛執照以代之，固可達成限制其
      繼續駕駛自用小客貨車之目的，然此舉顯已逾越道路交通
      管理處罰條例第六十八條之規範意涵及範圍，且將剝奪異
      議人駕駛營業大客車之權利，對其權益造成極大損害，是
      異議人主張不應吊扣其大客車職業駕駛執照等語，於法尚
      屬有據。
五、綜上所述，異議人於前揭時、地駕駛自用小客貨車，經測試
    檢定酒精濃度超過規定標準之違規事證明確，堪予認定。原
    處分機關據以援引前開規定，裁處罰鍰五萬七千元，吊扣駕
    駛執照十二個月，固非無見，惟因抵觸一事不二罰之原則，
    並違反道路交通管理處罰條例第六十八條修正之意旨，尚有
    未恰。從而，異議人提起本件聲明異議為有理由，應由本院
    將原處分關於裁處罰鍰及吊扣駕駛執照部分撤銷，自為裁罰
    如主文第二項所示，以期適法。至於原處分諭知異議人應參
    加道路交通安全講習部分，未經異議人聲明異議，本院自無
    庸為任何准駁，附此敘明。
據上論斷，應依道路交通管理處罰條例第八十七條第二項，道路
交通案件處理辦法第二十條前段，裁定如主文。
中    華    民    國    98    年    10    月    19    日
                    交通法庭    法  官  劉  安  榕
以上正本證明與原本無異
如不服本裁定，應於裁定送達後5 日內敘明抗告理由，向本院提
出抗告狀。
                                書記官  陳  盈  真
中    華    民    國    98    年    10    月    20    日


司法院資訊處製作；財團法人民間司法改革基金會備份。
